最高法院刑事判決　　　　　　　　　　　　　　　八十七年度台上字第四三八五號
　　上 訴 人　台灣高等法院台南分院檢察署檢察官
　　被　　告　甲○○
　　　　　　　　　　　送達代收.
右上訴人因被告偽造文書案件，不服台灣高等法院台南分院中華民國八十六年三月二
十六日第二審更審判決（八十六年度上更(一)字第一○號，起訴案號：台灣台南地方法
院檢察署八十四年度偵字第三八二八號），提起上訴，本院判決如左：
    主  文
原判決撤銷，發回台灣高等法院台南分院。
    理  由
本件原判決以公訴意旨略稱：被告甲○○為台南縣仁德鄉農會（下簡稱仁德農會）職
員，於民國八十一年七月八日，明知仁德農會第二○八五三○號支票存款戶曾石定未
曾委託曾榮溪辦理該支票帳戶印鑑變更，竟於曾榮溪託其辦理更換印鑑時，與曾榮溪
基於共同之犯意，在「圖章掛失申請書」及「喪失圖章更換新印鑑申請書」上，偽造
「曾石定」之簽名，再將曾榮溪所盜刻之曾石定印章蓋於上開申請書上，並於上開申
請書經辦欄上蓋上其印文，表示申請人之申請屬實後，將之交由不知情之職員辦理印
鑑之變更，足生損害於曾石定；復於八十二年三月二十六日曾榮溪再前往委託其辦理
曾石定之印鑑變更時，在曾榮溪事先偽造填載完成之圖章掛失申請書及喪失圖章更換
新印鑑申請書經辦欄上蓋其印文，表示申請人申請屬實，亦將之交由不知情之職員辦
理印鑑之變更，足生損害於曾石定。案經被告自首及曾石定告訴，因認被告涉犯刑法
第二百十七條、第二百十條、第二百十六條之偽造署押、行使偽造私文書罪嫌等情，
但經審理結果，被告之犯罪不足證明，因而撤銷第一審判決，改判諭知被告無罪，固
非無見。
惟查：按自首，係對於未發覺之罪，向有偵查犯罪權限之機關或公務員自陳犯罪事實
，並接受裁判。單純之陳明承辦業務之缺失，僅須向其直屬長官為之即可，並無具狀
向檢察官自首之必要。本件被告於八十三年八月二十四日具狀向台灣台南地方法院檢
察署自首犯罪，於自首狀記載：「一查自首人係任職於台南縣仁德鄉農會，於八十一
年七月八日及八十二年三月二十六日明知農會支票客戶曾石定未親自到場，亦未開具
委託書情形下，逕在其子曾榮溪前來申請變更曾石定印鑑情形下，理應拒其所請，然
違背任務，在變更印鑑申請書承辦人欄上加蓋核符印章，而使曾榮溪非法變更得逞
，致使曾石定權益受損。二爰特具狀自首，並願接受裁判」等情（偵字第九六五八號
卷第一頁反面）。於檢察官偵查詢以「自首何事﹖」時，尤明確供稱：「自首未經曾
石定之同意，就讓他子曾榮溪變更印鑑，違背職務在變更印鑑申請書承辦人欄上蓋核
符章……」（同前卷第十六頁反面）。於第一審亦稱：檢察官起訴之犯罪事實實在等
語（第一審卷第二十六頁反面）。依其上開供述，及於自首狀之上開記載，其係明知
曾榮溪之變更曾石定在仁德農會所設二○八五三○號支票存款帳戶印鑑，並未得曾石
定之同意，其且係向檢察官自首犯罪，並非陳述承辦業務之缺失。原審無視於上開證
據，率謂「被告之自首狀所述，僅在陳明承辦業務上有缺失之事實」，而以「其之在
曾石定名義之圖章掛失申請書及喪失圖章更換印鑑申請書上承辦人欄蓋章證明申請人
之申請屬實，乃出於代理法則認知所生之偏差」云云（原判決第三頁第十二、十三行
、第四頁倒數第一行至第五頁第二行），已有未當。矧被告已一再供稱：八十一年七
月八日之申請書是我寫的，曾石定之簽名是曾榮溪託我簽的等語（偵字第三八二八號
卷第四十九頁反面，第一審卷第二十三頁、第三十頁反面，原審上訴字卷第二十八頁
反面、第六十一頁反面）。如果無訛，參諸前述，則被告既明知曾榮溪並未經曾石定
之授權，係私擅變更曾石定之支票存款帳戶印鑑，仍受曾榮溪之託，冒用曾石定名義
製作「圖章掛失申請書」及「喪失圖章更換新印鑑申請書」，持以行使，所為是否得
認其「並無偽造文書之犯意」（原判決第五頁第二行），亦非全無斟酌之餘地。實情
究何﹖究被告是否明知曾榮溪並未獲授權﹖其既自首，何以事後又否認犯罪，原因何
在﹖原審未深入詳予查明，細心勾稽，遽行判決，自不足以昭折服。檢察官上訴意旨
指摘原判決違法，非無理由，認仍應發回更審，期臻翔適。
據上論結，應依刑事訴訟法第三百九十七條、第四百零一條，判決如主文。
中      華      民      國    八十七    年     十二     月    二十三    日
                              最高法院刑事第三庭
                                  審判長法官  莊  來  成
                                        法官  呂  潮  澤
                                        法官  謝  俊  雄
                                        法官  白  文  漳
                                        法官  蘇  振  堂
      右正本證明與原本無異
                                              書  記  官
中      華      民      國    八十七    年     十二     月    二十八    日
